最高法院刑事判決　　　　　　　　　 111年度台上字第1858號
上　訴　人　李國偉




選任辯護人　張淑琪律師
上　訴　人　邱品逢



選任辯護人　盧永盛律師
上列上訴人等因違反槍砲彈藥刀械管制條例等罪案件，不服臺灣
高等法院臺中分院中華民國111年1月4日第二審判決（110年度上
訴字第1452號，起訴案號：臺灣臺中地方檢察署109 年度偵字第
29764、29765、29766、29767、36377 號、110 年度偵字第2655
號），提起上訴，本院判決如下：
    主  文
上訴駁回。
    理  由
一、按刑事訴訟法第377 條規定，上訴於第三審法院，非以判決
    違背法令為理由，不得為之。是提起第三審上訴，應以原判
    決違背法令為理由，係屬法定要件。如果上訴理由書狀並未
    依據卷內訴訟資料，具體指摘原判決不適用何種法則或如何
    適用不當，或所指摘原判決違法情事，顯與法律規定得為第
    三審上訴理由之違法情形，不相適合時，均應認其上訴為違
    背法律上之程式，予以駁回。
二、本件原判決綜合全案證據資料，本於事實審法院採證認事之
    職權，認定上訴人李國偉、邱品逢有如其事實欄所載犯行，
    因而撤銷第一審關於邱品逢共同製造第三級毒品及李國偉有
    罪部分之科刑判決，改判仍論處李國偉犯毒品危害防制條例
    第4 條第3 項製造第三級毒品罪刑；邱品逢幫助犯製造第三
    級毒品罪刑，以及諭知相關沒收（追徵）；並維持第一審關
    於依想像競合犯之例，從一重論處邱品逢犯（槍砲彈藥刀械
    管制條例第7 條第4 項之）非法持有手槍罪刑（想像競合犯
    同條例第12條第4 項之非法持有子彈、第13條第4 項之未經
    許可持有槍砲主要零件罪），並諭知併科罰金如易服勞役之
    折算標準及相關沒收部分之判決，駁回檢察官及邱品逢有關
    此部分在第二審的上訴，暨就邱品逢撤銷改判及上訴駁回所
    處有期徒刑，合併定其應執行刑，已詳述其所憑之證據及得
    心證之理由。對於邱品逢於原審審理時所辯各節，如何不可
    採信，亦於理由內詳為指駁。核其所為論斷，俱有卷內證據
    資料可資覆按，自形式上觀察，原判決並無足以影響其判決
    結果之違法情形存在。
三、上訴意旨略以：
（一）李國偉部分
    1.原判決未說明第一審刑罰裁量權之行使有如何違法、不當
      ，逕就第一審量處李國偉有期徒刑3年8月，改處有期徒刑
      4年4月，有理由不備及違反不利益變更禁止原則之違法。
    2.李國偉於偵查及審判中均坦承犯行，且無製造毒品前科，
      又其參與犯罪情節相對輕微，可見其犯罪情狀顯可憫恕。
      原判決未適用刑法第59條規定酌量減輕其刑，致量刑過重
      ，有適用法則不當之違誤。
（二）邱品逢部分
    1.邱品逢僅係單純借用倉庫予蘇宏毅使用，自始不知製造毒
      品情事，其無幫助製造第三級毒品愷他命之犯意。又邱品
      逢於原審審理時聲請將扣案其使用之手機，囑託鑑定該手
      機所存通訊資料，用以證明其與共同製造愷他命之徐勇揮
      不認識、未曾聯絡，可見其無共同或幫助製造毒品之犯意
      。豈料原審未依聲請調查，遽為不利於邱品逢之認定，有
      調查職責未盡之違法。
    2.扣案原判決附表（下稱附表）一編號63至69所示槍枝、子
      彈及槍管，係邱品逢之表弟李竑進所有，邱品逢並無持有
      之主觀犯意。邱品逢於原審審理時聲請囑託鑑定扣案槍枝
      、子彈及側背包等物，其上並無邱品逢之指紋等生物跡證
      留存，用以證明邱品逢所辯上情屬實，應有調查之必要。
      原審未依聲請調查，逕對邱品逢為不利之認定，有調查職
      責未盡之違誤。
四、本院查：
（一）證據之取捨、證明力之判斷及事實之認定，係屬事實審法
      院得自由裁量判斷之職權，此項職權之行使，倘未違背客
      觀存在之經驗法則或論理法則，亦無明顯濫用裁量權之情
      事，即無違法可言。又事實審法院認定事實，非悉以直接
      證據為限，其綜合調查所得之各項直接證據及間接證據，
      本於合理之推論而為判斷，仍係適法之職權行使。而刑事
      訴訟法第379 條第10款所稱，依法應於審判期日調查之證
      據，係指與待證事實有重要關係，在客觀上顯有調查必要
      性之證據而言，故其範圍並非漫無限制，必其證據與判斷
      待證事實之有無，具有關聯性，得據以推翻原判決所確認
      之事實而為不同之認定，始有調查之意義；若所欲證明之
      事項已臻明瞭，即欠缺調查之必要性，原審未依聲請或職
      權為無益之調查，尚無違法可言。
      原判決認定邱品逢有幫助製造愷他命毒品之主觀犯意及客
      觀行為，已說明：依民國109年9月28日監視錄影翻拍照片
      ，邱品逢以不到1 公尺的近距離觀看徐勇揮、李國偉製造
      愷他命，而徐勇揮、李國偉不僅任憑邱品逢在旁觀看，徐
      勇揮甚至於第一審審理時證述：其告知邱品逢「在用三級
      的原料」等語；且邱品逢使用之手機與製造愷他命所在之
      廠房監視器連線，得隨時從手機查看該廠房內人員一舉一
      動，則該廠房內放置附表一編號1 至62所示之諸多化學物
      品，邱品逢當無不知之理；徐勇揮為臺中人，與屏東並無
      地緣或人脈關係，不僅會選擇隱蔽處所製毒，更會確保提
      供場所之人具備信賴性，以免遭舉發，如非基於相當信賴
      ，當不會遠從臺中南下至屏東製造毒品。足認邱品逢所辯
      ，其不知徐勇揮等人在製造毒品，僅係單純出借廠房各情
      ，不足採信等旨。
      原判決認定邱品逢持有扣案槍枝、子彈及槍管，已詳細說
      明邱品逢對於扣案槍枝、子彈及槍管之來源一節，於偵查
      中歷次所為供述，除109 年12月24日之警詢及偵訊時，供
      稱為其表弟李竑進所有外，其餘共計6 次警詢、偵查均明
      確供述係其所有等語。倘扣案槍枝、子彈及槍管果真為李
      竑進放置，縱使邱品逢有迴護李竑進之考量，實無同時供
      述該等槍彈、槍管係其自已過世舅舅處所移置之理；且其
      於偵查中經羈押後，分於109 年10月20日、同年11月26日
      訊問時，仍為相同之供述。是邱品逢所辯：扣案槍枝、子
      彈及槍管實為李竑進所有，之前坦承持有與事實不符等語
      ，與常情不合，不足採信等旨。
      原審基於證據調查結果，認定邱品逢所犯事證明確，並進
      一步說明：徐勇揮係經由與邱品逢早即相識之蘇宏毅而找
      到該製毒地點，邱品逢與徐勇揮等人聯絡方法，並非只有
      使用手機此單一方式；縱使未在扣案槍枝、子彈及槍管或
      側背包上採得邱品逢之指紋等生物跡證，仍不足以據為有
      利於邱品逢之認定，難認有調查之必要，因而未依聲請囑
      託鑑定邱品逢上訴意旨所指事項，依上述說明，自無不合
      。邱品逢上訴意旨指摘：原判決有調查職責未盡之違誤等
      語，自非適法之上訴第三審理由。
（二）由被告上訴或為被告之利益而上訴者，第二審法院不得諭
      知較重於原審判決之刑，刑事訴訟法第370條第1項前段定
      有明文，此即所謂不利益變更禁止原則。其規範目的在使
      被告不致因為正當行使上訴權利，反而遭上訴審法院諭知
      更重於原審判決所處之刑，因而放棄上訴救濟，侵害被告
      受憲法第16條保障的訴訟權，更寓有憲法信賴保護原則意
      涵，亦即如未以被告的不利益提起上訴，只有「被告上訴
      或為被告之利益而上訴」時，原則上不能判處更重於原審
      判決之刑，以保障被告對於國家公權力行使的合法信賴。
      從而，如已為被告之不利益提起合法上訴，即無此原則之
      適用可言；又即使是被告上訴或為被告之利益而上訴，倘
      因原審判決適用法條不當而經撤銷者，仍無上述原則之適
      用，此為同法第370條第1項但書的例外規定。
      經查：檢察官有為李國偉之不利益（認第一審對李國偉所
      為量刑過輕）提起第二審上訴，原判決並說明檢察官此部
      分上訴為有理由，自無不利益變更禁止原則之適用。李國
      偉上訴意旨任意指摘：原判決對李國偉之量刑，違反不利
      益變更禁止原則等語，顯然誤解法律規定，自非適法之上
      訴第三審理由。
（三）關於刑之量定及刑法第59條關於犯情可憫、情輕法重而酌
      量減輕其刑的規定，均屬事實審法院得依職權裁量的事項
      ，法院除就具體個案犯罪，斟酌其情狀，有無可堪憫恕之
      外，並以行為人的責任為基礎，審酌刑法第57條所列各項
      罪責因素後，予以整體評價，而為科刑輕重標準的衡量，
      使罰當其罪，以實現刑罰權應報正義，並兼顧犯罪一般預
      防與特別預防之目的，倘其未有逾越法律所規定範圍，或
      明顯濫用其權限情形，即不得單憑主觀，任意指摘為違法
      ，而據為合法上訴第三審的理由。
      原判決已說明：李國偉之行為情狀，於客觀之犯行或主觀
      之惡性，未有何情堪憫恕，科以最低刑度仍嫌過重之情形
      ，自無刑法第59條酌量減輕其刑規定之適用。而李國偉製
      造愷他命，助長毒品氾濫，嚴重戕害國民身心健康，第一
      審量處有期徒3年8月，實屬過輕等旨。原判決所為量刑，
      未有逾越法定刑範圍，已依毒品危害防制條例第17條第 2
      項規定減輕其刑，客觀上加重幅度亦較曾有製造毒品前案
      紀錄之其他共犯為低，無違平等及罪責相當原則。李國偉
      上訴意旨泛指：原判決未適用刑法第59條規定酌量減輕其
      刑，致量刑過重違法等語，難認係適法之上訴第三審理由
      。
五、綜上所述，李國偉、邱品逢上訴意旨均係就原判決已明確論
    斷說明，以及適法裁量之事項，再事爭論，顯與法律規定得
    為第三審上訴理由之違法情形不相適合。應認李國偉、邱品
    逢之上訴，均為違背法律上之程式，予以駁回。
據上論結，應依刑事訴訟法第395條前段，判決如主文。
中    華    民    國   111    年    5     月    5     日
                  刑事第五庭審判長法  官  李  錦  樑
                                  法  官  周  政  達
                                  法  官  林  孟  宜
                                  法  官  吳  淑  惠
                                  法  官  錢  建  榮
本件正本證明與原本無異
                                  書記官
中    華    民    國   111    年    5     月    10    日